臺灣臺北地方法院民事判決
110年度勞訴字第137號
原      告  張宗全  
訴訟代理人  詹素芬律師（法扶律師）
被      告  新北市幼托發展協會

法定代理人  楊遵隆  
訴訟代理人  王耀星律師
上列當事人間請求給付職業災害補償事件，本院於民國110年11
月15日言詞辯論終結，判決如下：
    主      文
一、原告之訴及假執行之聲請均駁回。
二、訴訟費用由原告負擔。
    事實及理由
一、原告主張：原告於民國109年間受僱於被告，擔任木工裝潢
    人員，約定按日計酬，日薪為新臺幣（下同）3,000元，每
    月工作22日，每月薪資66,000元，薪資於當日或每隔2、3日
    以現金發放；工時為每日早上至下午5、6時許，確切時間並
    未規定；工作地點位於桃園市蘆竹區。原告於109年10月5日
    下午5時30分許之下班途中，行經桃園市蘆竹區六福一路往
    林口方向時發生車禍（下稱系爭車禍事故），因而受有頭部
    外傷顱內出血、第1、2節頸椎骨折、顏面撕裂傷等傷害，目
    前無工作能力且需全日專人照顧生活起居。爰依勞動基準法
    （下稱勞基法）第59條第1款、第2款規定請求被告給付醫療
    、看護費用共184,760元，及以15個月不能工作計算之原領
    工資990,000元。並聲明：⒈被告應給付原告1,174,760元，
    及自起訴狀繕本送達翌日起至清償日止，按年息5%計算之利
    息。⒉原告願供擔保，請准宣告假執行。
二、被告則以：兩造間無任何僱傭關係，原告所提書狀及物證無
    從證明確有僱傭關係之事實存在。被告一個小工程怎可能僱
    請長期木工來施作，原告主張之基礎事實悖離社會常情。又
    原告於勞資爭議調解時自稱雇主為訴外人「連城國際嬰幼兒
    教育有限公司」，顯見原告根本任意捏造不存在之僱傭關係
    在進行濫訴。是原告依勞基法第59條第1款、第2款請求被告
    給付醫療、看護費用及15個月不能工作工資等，均無理由。
    並聲明：⒈原告之訴駁回。⒉如受不利之判決，願供擔保請准
    宣告免為假執行。
三、本院判斷：
    原告主張其自109年間受僱於被告，於109年10月5日下午5時
    30分許之下班途中發生系爭車禍事故而受傷，為職業災害，
    爰依勞基法第59條第1款、第2款規定請求被告給付醫療、看
    護費用共184,760元，及15個月不能工作工資990,000元等語
    ，被告則執上詞置辯，是本件首應審究者為：兩造間之契約
    關係性質為何?經查：
  ㈠按稱僱傭者，謂當事人約定，一方於一定或不定之期限內為
    他方服勞務，他方給付報酬之契約。而稱承攬者，則謂當事
    人約定，一方為他方完成一定之工作，他方俟工作完成，給
    付報酬之契約，民法第482條及第490條第1項分別定有明文
    。參酌勞基法規定之勞動契約，指當事人之一方，在從屬於
    他方之關係下，提供職業上之勞動力，而由他方給付報酬之
    契約。可知，僱傭契約乃當事人以勞務之給付為目的，受僱
    人於一定期間內，應依照僱用人之指示，從事一定種類之工
    作，且受僱人提供勞務，具有繼續性及從屬性之關係。而承
    攬契約之當事人則以勞務所完成之結果為目的，承攬人只須
    於約定之時間完成一個或數個特定之工作，與定作人間無從
    屬關係，可同時與數位定作人成立數個不同之承攬契約，二
    者性質並不相同（最高法院94年度台上字第573號判決意旨
    參照）。又所謂從屬性具有下列三個內涵：⒈人格從屬性：
    即受僱人在雇主企業組織內，對自己作息時間不能自由支配
    ，勞務給付之具體詳細內容非由勞務提供者決定，而是由勞
    務受領者決定，受僱人需服從雇主權威，並有接受懲戒或制
    裁之義務。⒉經濟上從屬性：即受僱人並非為自己之營業勞
    動而是從屬於他人，為該他人之目的而勞動，受僱人不能用
    指揮性、計劃性或創作性方法對自己所從事工作加以影響。
    ⒊組織上從屬性：受僱人完全被納入雇主之生產組織與經濟
    結構體系內，並與同僚間居於分工合作狀態。
　㈡原告固稱其自109年間受僱於被告，並提出訴外人鍾惠萍所書
    立之陳述書為證（見本院卷第123頁）。惟查：
　⒈原告對於自己究竟何時起開始為被告工作，兩造間約定之每
    日工時為何等僱傭契約重要之點，均無法為明確之陳述（見
    本院卷第132頁）。至於原告提出之由訴外人鍾惠萍書立之
    陳述書雖載有：「...甲方：新北市幼托發展協會。乙方：
    甲○○係做木工施作方。甲、乙兩方係屬僱（誤載為雇）傭關
    係，上、下屬關係，所言屬實。」等內容。然，依鍾惠萍前
    揭陳述書之內容，原告係為被告施作木工，被告支付報酬，
    該等契約之性質究屬僱傭或承攬，揆諸前揭說明，仍應依其
    等間之契約是否具有繼續性、從屬性以為判斷，如僅是一個
    或數個特定工作，而不具繼續性、從屬性等性質，自仍非屬
    僱傭關係。再者，當事人間契約之屬性，應由法院綜合各項
    事證以為判斷，而非得由第三人代法院作判斷，是該份陳述
    文書，無從資為認定兩造間契約係屬僱傭關係之依據。
　⒉證人楊遵榮於本院作證：原告承攬我的木作工程；本來是從
    網路上找，我不認識原告，朋友介紹他來接我的工程，我告
    訴他要做的內容，請他估價多少錢。他分好幾個階段，第一
    次估4萬多，後來追加其他。我和原告談好先做板橋樂群路2
    2號工程，做得好就做桃園蘆竹區富竹街109號的工程，這個
    工程是富竹里的活動中心的一小部分，要做櫃子，我是協會
    的理事，我讓原告承攬，是包給他。報酬先付定金，中間原
    告如果說沒有錢，會先跟我要，都是現金，因為原告說沒有
    帳戶。在板橋的時候是包工包料，中途我看料也沒進來，就
    發現沒有辦法付材料費，有次我就跟材料行說先送材料來，
    我先去付錢，後來的富竹里工程材料費就由我去付，變成只
    有包工不包料。我不知道原告付工人多少錢，有時候他多叫
    幾個或是少幾個我也沒有任何主張，如果他能做他自己做，
    有時候有電話來他就去看生意去了，有時候下午去他不在，
    只有其他工人在等語（見本院卷第96-100頁）。質之原告自
    承當時係與證人楊遵榮約定先後在上述2處工地施作木工；
    且其在工作過程中，不須知會證人楊遵榮即可自行聘請其他
    師傅協助施工，並由自己支付工資予其所自聘的師傅等語（
    見本院卷第100-101頁），顯見原告在人員、工作之安排上
    具有相當之自主性，並不受被告之指揮、支配，與僱傭契約
    所具之從屬性明顯不同。再者，被告係一社團法人，並非以
    營建、裝修或類此事業為主營業項目之營利事業團體，當時
    僅係因受桃園市政府委託處理富竹里活動中心事務，方由證
    人楊遵榮找來原告施作活動中心所須的櫃子，衡之常情，被
    告並無須亦無可能以每月66,000元之薪資條件，長期僱傭一
    個木工來完成當時所須的櫃子，足徵兩造間之契約關係，亦
    不具繼續性。綜此，堪認兩造間之契約係屬承攬特定工作之
    承攬關係，非屬僱傭關係。
　⒊綜上，兩造間契約既屬承攬契約關係，而非屬僱傭契約關係
    ，自無勞基法之適用，故原告無從依據勞基法第59條規定請
    求職業災害補償。
　㈢縱兩造間係屬僱傭關係，惟按「職業災害」勞基法並未加以
    定義，而職業安全衛生法第2條第5款則定有：「職業災害：
    指因勞動場所之建築物、機械、設備、原料、材料、化學品
    、氣體、蒸氣、粉塵等或作業活動及其他職業上原因引起之
    工作者疾病、傷害、失能或死亡。」之規定，參酌同條第2-
    4款：「二、勞工：指受僱從事工作獲致工資者。三、雇主
    ：指事業主或事業之經營負責人。四、事業單位：指本法適
    用範圍內僱用勞工從事工作之機構。」及第4條：「本法適
    用於各業。」規定，另參酌勞基法第59條職業災害補償之立
    意，無非係因近代的事業經營，由於機械或動力的使用，或
    由於化學物品或輻射性物品的使用，或由於工廠設備的不完
    善，或由於勞工的工作時間過長或一時的疏失，都可能發生
    職業上的災害，而致使勞工傷病、死亡或殘廢。勞工一旦不
    幸遭受職業上的災害，往往使勞工及其家屬的生活，陷於貧
    苦無依的絕境，固令由雇主負賠償或補償的責任。是以「職
    業災害」之認定標準，須具備：⒈「職務遂行性」：即災害
    係勞工基於勞動契約，在雇主指揮監督之下執行職務之過程
    中所發生；⒉「職務起因性」，即該災害與勞工所擔任之業
    務間存在相當因果關係，亦即勞工因就業場所或作業活動及
    職業上原因所造成之傷害。而雇主所負之責任，之所以需如
    此限制，係因勞工生活上所面臨之危險，包括一般社會生活
    上之危險及因從事勞務所面臨之危險，原則應僅有後者方應
    歸屬於雇主負擔，此係因勞工所從事之活動與職務、直接或
    間接有利於雇主，而雇主亦或多或少對此可加以掌控、防免
    損害之發生，或藉由保險、產品之賣價適當地予以分散或轉
    嫁危險。因此，關於勞基法所定之職業災害，應得比照職業
    安全衛生法第2條第5款規定予以定義及解釋，即須勞工因就
    業場所或作業活動及職業上原因所造成之傷害或疾病。換言
    之，造成職業災害之原因須雇主可得控制之危害始有適用，
    若危險發生之原因非雇主可控制之因素所致，則不宜過份擴
    張職業災害認定之範圍，否則無異加重雇主之責任，而減少
    企業之競爭力，同時亦有礙社會之經濟發展。從而，勞工於
    上、下班必經途中所發生之車禍或其他偶發意外事故，既非
    因就業場所之設備、或作業活動及職業上原因引起之傷害，
    而係因勞工自己駕車不慎，或因第三者之不法侵害，該交通
    事故之發生已脫離雇主有關勞務實施之危險控制範圍，自非
    勞基法上所謂之職業傷害。至於前行政院勞工委員會雖曾函
    釋有關勞工於上、下班時間，必經途中發生車禍受傷，如無
    私人行為及違反「勞工保險被保險人因執行職務而致傷病審
    查準則」（下稱勞保傷病審查準則）第18條規定情事之一者
    ，應屬職業傷害。然，勞保傷病審查準則係依據勞工保險條
    例第34條第2項授權規定而訂定之準則，並非勞基法或職業
    安全衛生法授權訂定之準則，於勞基法非當然適用。再者，
    勞基法第59條有關雇主應負之職業災害補償，與勞工保險條
    例第34條第1項之勞工保險局應給付勞工職業傷害補償或職
    業病補償之給付義務人不相同，且勞基法及職業安全衛生法
    係在規範資方即雇主之責任，而勞工保險條例則在規定保險
    人即勞工保險局對被保險人即勞工有關勞保給付之範圍，兩
    者之立法目的亦本不相同。況且，勞工保險得透過調整勞工
    繳納之保險費額之方式，擴大其保險範圍，與勞基法或職業
    安全衛生法係單方課雇主補償義務，亦有重大差異。此外，
    勞保傷病審查準則第4條已明定：「被保險人上、下班，於
    適當時間，從日常居、住處所往返就業場所，或因從事二份
    以上工作而往返於就業場所間之應經途中發生事故而致之傷
    害，『視為』職業傷害。」，而所謂「視為」，係指將原性質
    上不屬職業傷害之「通勤職災」，以法律擬制之方式，將之
    以「職業傷害」同論，仍由保險人依勞工保險條例相關規定
    ，為保險給付。職是，勞工於上、下班通勤期間，發生交通
    事故受傷，固因勞保傷病審查準則第4條之擬制規定，在無
    同準則第18條除外情形下，可認為構成勞工保險條例上之職
    業傷害，並令保險人為保險給付，然上揭準則既非勞基法或
    職業安全衛生法所授權訂定之準則，且勞基法或職業安全衛
    生法本身亦無相類似之擬制規定，自無從比附援引，認勞工
    於上、下班通勤期間，發生交通事故受傷，亦得「視為」勞
    基法或職業安全衛生法所規定之職業傷害，並責令雇主負擔
    補償義務。綜此，在認定是否構成職業傷害，法院仍應依職
    業安全衛生法之定義及原則自行判斷，較符勞基法之立法意
    旨，並不受行政機關之函釋拘束。而查，本件依原告之主張
    ，其係在下班途中發生系爭車禍事故而受傷，揆諸前揭說明
    ，非屬勞基法所定之職業傷害，故即令兩造間之契約係屬僱
    傭契約，原告亦無得依勞基法第59條規定請求被告為職業災
    害補償。
四、綜合上述，本件原告依勞基法第59條第1款、第2款規定請求
    被告給付醫療及看護費用184,760元、工資990,000元，合計
    1,174,760元及法定遲延利息，為無理由，應予駁回。原告
    之訴既經駁回，其假執行之聲請失所依附，應併予駁回。
五、本件事證已臻明確，兩造其餘攻擊防禦方法及其他所為之舉
    證，經審酌後認對於本件判決結果不生影響，爰不一一論述
    。
六、訴訟費用負擔之依據：民事訴訟法第78條。 
中　　華　　民　　國　　110 　年　　11　　月　　29　　日
                  勞動法庭    法　官　李桂英
以上正本係照原本作成
如對本判決上訴，須於判決送達後20日內向本院提出上訴狀。如
委任律師提起上訴者，應一併繳納上訴審裁判費。
中　　華　　民　　國　　110 　年　　11　　月　　 29 　日
                              書記官　陳惠萍